【裁判字號】    99,再易,37
【裁判日期】    990830
【裁判案由】    再審之訴
【裁判全文】
臺灣臺北地方法院民事判決              99年度再易字第37號
再審原告    甲○○
再審被告    荷商荷蘭銀行股份有限公司
法定代理人  乙○○
再審被告    丁○○
            丙○○
上列當事人間請求損害賠償等事件，再審原告對於民國99年3月1
7日本院98年度簡上字第85號確定判決提起再審之訴，本院判決
如下：
    主      文
再審之訴駁回。
再審訴訟費用新臺幣肆仟捌佰元由再審原告負擔。
    事實及理由
壹、程序方面：
    按再審之訴，應於30日之不變期間內提起，前項期間，自判
    決確定時起算；判決於送達前確定者，自送達時起算；其再
    審之理由發生或知悉在後者，均自知悉時起算，民事訴訟法
    第500條第1項、第2項定有明文。經查本院98年度簡上字第
    85號判決（下稱原確定判決）之判決書業於民國99年3月23
    日送達再審原告，有送達證書附於該案卷可稽，再審原告於
    99年4月14日提起本件再審之訴，未逾30日之不變期間，於
    法即無不合。
貳、實體方面
一、本件再審意旨略以：依民事訴訟法第496條第1項第13款規定
    ，當事人發現未經斟酌之證物或得使用該證物者。但以如經
    斟酌可受較有利益之裁判者為限。原確定判決有如下未經斟
    酌之證據：
（一）中華民國證券投資信託暨顧問商業同業工會98年4月7日中
      信顧字第0980002938號函，說明二、...。另，因該項商
      品非屬公開募集之商品，故除不得對不特定人做廣告外，
      在業務推廣上更應遵守行政院金融監督管理委員會及中華
      民國信託商業同業公會之相關規範，...。即明白指出本
      產品不得對（一般自然人）公眾做廣告銷售，係因該產品
      複雜性並不適合一般非專業民眾投資，然再審被告荷商荷
      蘭銀行股份有限公司（下稱荷蘭銀行）卻對再審原告鼓吹
      銷售，並廣印DM，明顯違失。
（二）中華民國銀行商業同業公會全國聯合會98年3月24日全富
      字第0980000520A號函，說明一、(一)倒流測試係將新產品
      的投資操作方式或操作模組，套用已發生的股價/利率/指
      數/金融商品等歷史資料...。並非如再審被告荷蘭銀行辯
      稱可以用95年間股價代替91年間股價行之，而是必須套用
      已發生的股價/利率等歷史資料，此所謂歷史資料為過去
      確實存在的股價資料，然再審被告荷蘭銀行卻於倒流測試
      期間，以當時根本不存在之2檔基金作為績效，又果如再
      審被告荷蘭銀行辯稱，係以將來數據假設過去某段時間數
      值，是否亦應在文件中表明係以某一年月日數據代入過去
      某段時日數據所得之結果，否則即有誤導民眾之實；又說
      明一、(三)另對於模擬績效之運算模型、模組或假設條件等
      相關資訊，銀行均須依中華民國證券投資信託暨顧問商業
      同業公會會員及其銷售機構從事廣告及營業活動行為規範
      揭露說明。惟再審被告荷蘭銀行對此並未揭露說明，本院
      亦未斟酌。
（三）系爭產品之績效影響重大因素如借貸4倍本金乙節，原告
      並非爭執是否知悉，而係要求被告證明借款利率，借貸之
      事實是否存在，借貸利率與基金之績效究竟高出多少，及
      其他影響淨值之計算因子如何得出虧損數字之證據，然被
      告表明未有借貸，亦提不出任何證據，證實虧損之事實，
      一再以投資不一定保證獲利，就此一句話，被告就不須負
      責。且該產品截至贖回時，計算產品損益應為正報酬5.32
      % （產品指數相較承買日上漲5.32%），然被告空口徒言
      其向第三人借錢虧損，然原審未調查其借貸之事，僅以契
      約有同意被告借貸一一蓋過。
（四）原確定判決事實及理由欄五(一)(1)上訴人主張被上訴人丁○
      ○向其介紹系爭基金時，曾保證該基金每年有5%報酬，且
      不收手續費乙情，為被上訴人所不爭執，...。然所謂保
      證每年有5%報酬，係指本金不減損情況下才叫做報酬，然
      本產品係以本金支付投資人，產品並非獲利，此有誤導投
      資人之實，就通路服務費3%，亦屬手續費之一種，另外產
      品所連結基金，收有手續費，如在卷上提示各基金收費費
      用，由此可知產品實在間接收取手續費，依金融監督管理
      委員會規範，此間接費用均應視為投資人費用，故而再審
      被告荷蘭銀行實為掩耳盜鈴，收有諸多費用實為虧損原因
      之一。
（五）96年5月24日原告主張被告未予7天審閱期，及反對產品以
      借貸方式投資，而改承做其他投資，按7天審閱期為法定
      期限，此點原告既經提出反對，原契約自有違法失效之實
      ，而反對產品借貸而改做其他投資，為表達原產品解約之
      意，改承做其他產品之意，縱使再審被告荷蘭銀行不解，
      然再審被告荷蘭銀行亦未就此詢問原告，上開意思業已送
      達再審被告荷蘭銀行，實無庸於96年5月24日至96年7月16
      日，法亦無規定須再行催告之必要，嗣以再審被告荷蘭銀
      行未加理睬，始再於96年7月16日贖回，免損失擴大。
（六）被告銀行理專將內部訓練教材供為投資參考，為行政院金
      融監督管理委員會銀行局於97年3月10日以銀局（五）字
      第09700019161號函促請該行改善，顯見被告於銷售本產
      品確有瑕疵可議之處。
（七）投資人本就屬於資訊之弱勢，能收集如此多不利對方之資
      訊，已屬不易，然在如此多證據尤其被告坦承沒有借貸實
      證，亦無法就虧損之計算因子一一舉證，而本件原在金管
      會介入時，被告亦承認疏失，願賠付原告以台幣原本金減
      除贖回金額之差價，與本人之要求歐元匯差乃利息差距而
      已，後在第1審被告律師亦表明願賠付差價，被告誠然有
      疏失之認知，然本院一再做偏袒之解釋等語。
（八）並聲明：原判決廢棄，駁回再審被告之訴，改判如原起訴
      原告訴之聲明。
二、按再審之訴顯無再審理由者，得不經言詞辯論，以判決駁回
    之，民事訴訟法第502條第2項定有明文，而所謂「顯無再審
    理由」，係指針對再審原告所主張之再審原因，無須另經調
    查辯論，即可判定其不足以動搖原確定判決所為判斷結果而
    言。次按民事訴訟法第496條第1項第13款所謂當事人發現未
    經斟酌之證物，係指前訴訟程序事實審之言詞辯論終結前已
    存在之證物，因當事人不知有此，致未經斟酌，現始知之者
    而言（最高法院32年上字第1247號判例意旨參照）。若其證
    據在前訴訟程序中業已提出，經法院審核不予採取者，自不
    得據為本款之再審理由。倘當事人早知有此證物得使用而不
    使用，即無所謂發見，自不得以之為再審理由。另民事訴訟
    法第四百九十六條第一項第十三款規定得提起再審之訴，除
    當事人發現未經斟酌之證物或得使用該證物者外，尚須以該
    證物如經斟酌，當事人可受較有利益之裁判為要件，如該證
    物縱加斟酌，仍不能認為當事人可受較有利之裁判者，即難
    認再審之訴為有理由（最高法院91年台聲字第358號、87年
    台上字第1160號、81年台上字第2727號判決意旨可資參酌）
    。
三、經查：
（一）本件再審原告甲○○主張原確定判決具有漏未斟酌證據之
      再審事由，惟再審原告主張伊發現中華民國證券投資信託
      暨顧問商業同業工會98年4月7日中信顧字第0980002938號
      函及中華民國銀行商業同業公會全國聯合會98年3月24日
      全富字第0980000520A號函，屬未經審酌之證據，如經斟
      酌，伊得受較有利之裁判云云。然再審原告於前第二審訴
      訟程序中主張被告引用不實之倒流測試資料，系爭產品所
      連結之基金有在倒流測試時間未成立者，原審因而函詢中
      華民國銀行商業同業公會全國聯合會及中華民國證券投資
      信託暨顧問商業同業工會關於於倒流測試期間未設立之基
      金如何計算年化報酬率一事，嗣經上開單位函覆附於卷內
     （見簡上卷第62、69頁）。再詳參原確定判決已於事實及
      理由欄第七點已敘明「本件事證已臻明確，兩造其餘攻擊
      或防禦方法，核與判決結果不生影響，爰不予一一論述，
      附此敘明。」，顯見上開證據均為前第二審訴訟程序事實
      審言詞辯論終結前業已提出之訴訟資料，復經原確定判決
      審酌再三，並無所謂「發現未經斟酌之證物」，且再審原
      告亦未舉證證實於前訴訟程序不知有該證物現始知之，或
      雖知但現始得使用之情事，尚難認再審原告此部分之指摘
      為合法。
（二）再審原告所舉行政院金融監督管理委員會銀行局（下稱銀
      行局）於97年3月10日以銀局（五）字第09700019161號函
      （內容為要求再審被告檢討改善提供內部訓練文件交予客
      戶投資參考）未經斟酌一節，再審原告提出該局99年7 月
      2日銀局（五）字第09900245710號函為證。不惟細鐸銀行
      局前揭99年7月2日函載明「（二）...本局除於97年3月10
      日以銀局（五）字第09700019161號函摘述該該行查覆內
      容函覆台端（按即再審原告）外..」等語，堪認再審原告
      早知有此銀行局97年3月10日函之證物得使用，且其未證
      明不得使用之情況，卻未於原確定判決程序中提出，今始
      提出使用，即無所謂發見未經斟酌之證物可言。何況上開
      函文主要意旨在於再審被告使用訓練文件，然再審原告已
      一再主張再審被告以內部訓練教材作為不實倒流測試期間
      報酬率資料，並以員工訓練教材為證（見北簡卷第4、21
      頁及簡上卷第5、第11頁），而經原確定判決認定倒流測
      試僅為連帶債券發行單位在銷售商品時，將過去相同期限
      之資料套入欲發行之連動債模擬其到期過程及結果，僅為
      一假設性之參考數據，並非投資報酬率之保證；另系爭基
      金之倒流測試期間係於91、92年間，距再審原告之投資時
      間已相隔數年，而隨著經濟環境、市場需求等因素之變化
      ，上開倒流測試所得年化報酬率之參考價值甚低等情在案
      ，難認原確定判決漏未斟酌該訓練文件。抑且上開銀行局
      99 年7月2日函文縱經斟酌，亦僅針對再審被告提供訓練
      文件一事論斷，而原確定判決已就此審認詳明，俱如前述
      ，再審原告要無可受較有利益裁判之可能。是本件再審原
      告執上開事由主張原確定判決具有民事訴訟法第496條第1
      項第13款之再審事由，應非可取。
（三）至再審原告所主張其餘系爭產品之績效、再審被告有無借
      貸4倍本金、系爭產品有無保本、再審被告是否給予7天審
      閱期，再審原告有無於96年7月16日贖回等內容，均屬原
      確定判決認定事實、取捨證據之問題，更與民事訴訟法第
      496條第1項第13款發現未經斟酌之證物或得使用該證物者
      之再審事由毫無關涉。
四、綜上所述，再審原告主張原確定判決有民事訴訟法第496條
    第1項第13款所定之再審事由，核屬無據，其指摘原確定判
    決不當，求予廢棄改判，顯無理由，爰依民事訴訟法第502
    條第2項之規定，不經言詞辯論，逕予判決駁回。
五、據上論結，本件再審之訴為無理由，依民事訴訟法第502條
    第2項、第78條規定，判決如主文。
中    華    民    國    99    年    8     月    30    日
                  民事第六庭    審判長法  官   朱漢寶
                                      法  官   張瑜鳳
                                      法  官   吳定亞
以上正本係照原本作成。
本判決不得上訴。
中    華    民    國    99    年    8     月    30    日
                                      書記官  張婕妤

司法院資訊處製作；財團法人民間司法改革基金會備份。
